【裁判字號】    90,台上,3060
【裁判日期】    900523
【裁判案由】    傷害致人於死
【裁判全文】
最高法院刑事判決                                九十年度台上字第三○六○號
    上   訴   人  台灣高等法院檢察署檢察官
    上訴人即被告  甲○○
    選 任辯護 人  王聰明律師
    被        告  丙○○
                  乙○○
右上訴人等因被告等傷害致人於死案件，不服台灣高等法院中華民國八十九年二月七
日第二審判決（八十九年度上訴字第三一一七號，起訴案號：台灣台北地方法院檢察
署八十九年度偵字第三四五七號），提起上訴，本院判決如左：
    主  文
原判決撤銷，發回台灣高等法院。
    理  由
一、關於甲○○有罪部分：
本件原判決撤銷第一審關於上訴人即被告甲○○部分科刑之判決，改判仍論被告甲○
○以共同傷害人之身體，因而致人於死罪，判處有期徒刑捌年陸月，固非無見。惟查
：（一）有罪判決書之事實一欄，為適用法令之準據，法院應將依職權認定與論罪科
刑有關之事實，翔實記載，然後於理由內逐一說明其憑以認定之證據，並使事實認定
與理由說明，互相適合，方為合法。倘若事實認定與理由說明，不相一致，或事實、
理由欄內之記載，前後齟齬，按諸刑事訴訟法第三百七十九條第十四款後段規定，均
屬判決理由矛盾之當然違背法令。又按共犯之成立，除共同施行犯罪行為者外，其就
他人之行為負共犯之責者，以有意思之聯絡為要件，若事前並未合謀，實施犯罪行為
之際，又係出於行為者獨立意思，即不負共犯之責。依本件原判決事實一欄所認定之
犯罪事實係為「……酒店公關經理周巾倫要求上訴人甲○○先上樓買單；適游傑翔與
吳宜明甫消費完畢欲行離去，渠等誤認二人為店內服務人員，其中一人（是何人因吳
宜明無法具體指證而不能確定）竟遷怒而作勢欲推、踹游傑翔及吳宜明，游傑翔、吳
宜明閃身走出酒店後，『小威』、楊孟勳等人仍持續在『皇后ＫＴＶ酒店』一樓大門
處叫囂；游傑翔、吳宜明原欲沿南京東路右轉吉林路行經一二四巷口快步離去，惟游
傑翔心有未甘，欲返回與『小威』等人理論，並隨手在巷內取來一根長燈管，即返回
南京東路與吉林路口轉角處，將燈管置於轉角柱旁花盆附近，吳宜明見狀亦跟隨而至
，適被『小威』、楊孟勳、『阿國』等人發現，因而心生不滿，為達教訓吳宜明、游
傑翔之目的，在客觀上均能預見眾人圍毆足以導致死亡之結果而疏未注意，基於普通
傷害之犯意聯絡，向游傑翔叫囂『你是不爽，又跑回來看什麼』，『給他死，看他會
不會再臭屁』（其中何人所言因吳宜明無法指述而不明）等語，由『小威』、楊孟勳
先攻擊游傑翔、吳宜明，隨後甲○○自樓上下來，亦基於上開傷害之故意，加入圍毆
，並以手勒住游傑翔之脖子二人倒在地上，任由『小威』以腳踹游傑翔之胸部、頭部
等處，『小威』並持游傑翔先前置於轉角處之燈管擊打游傑翔頭部，甲○○見游傑翔
倒地不起……」等情，如果屬實，上訴人甲○○係上樓結帳後，同案之「小威」、楊
孟勳、「阿國」等人方因被害人二人折回而發生鬥毆，上訴人甲○○於發生鬥毆之後
雖自樓上下來而加入，然原判決事實一欄僅載「亦基於上開傷害之故意，加入圍毆」
，而就上訴人甲○○是否與同案之「小威」、楊孟勳、「阿國」等人基於共同傷害之
犯意聯絡而加入？及其加入時是否同對眾人圍毆足以導致死亡之結果能預見？原判決
並未明白認定在事實欄詳細記載，則其理由欄說明「被告等共同以普通傷害之犯意聯
絡」及論上訴人以「傷害致人於死罪」，顯失其依據。（二）原判決事實欄認定上訴
人與「小威」、「阿國」及楊孟勳等人圍毆被害人游傑翔致死，如所認無誤，則共同
犯罪者應係四人，原判決於理由欄同時引用被害人吳宜明之證詞為上訴人有罪之證據
，然據該證人吳宜明指稱：「故我確定至少有五個人（圍毆被害人）……」（原判決
第七頁第十二行），顯有認定事實與所引用之證據資料不相符合之違誤。（三）查檢
察官在事實審法院實行公訴，對於起訴被告犯罪事實之法律適用，得隨時主張，並不
受起訴所引適用法條之限制。本件起訴書係以被告甲○○與丙○○、乙○○、楊孟勳
、「小威」、「阿國」等人共犯刑法第二百七十七條第一項之傷害罪及同條第二項之
傷害致死罪嫌而提起公訴，惟於原審審判期日，實行公訴之檢察官於論告時，指稱：
被告等人有殺人之犯意，應該有殺人罪之成立等語，有原審民國九十年一月三十一日
之審判筆錄可稽，顯徵實行公訴檢察官對之已有爭執，原判決對於實行公訴檢察官所
指上訴人應有故意殺人之犯意，何以不足為論，並未於理由內加以說明，應有判決理
由不備之違法。以上，或為上訴意旨所指摘，或為本院得依職權調查之事項，應認原
判決關於上訴人甲○○部分，有撤銷發回之原因。
二、關於丙○○、乙○○無罪部分：
原判決以公訴意旨略稱：被告丙○○、乙○○與甲○○、楊孟勳（通緝中）及真實姓
名不詳綽號「小威」、「阿國」（此二人尚未到案）之成年男子，於八十九年二月六
日凌晨三時許，相邀至臺北市○○○路○段六十五號「皇后ＫＴＶ酒店」飲酒消費，
嗣於同日凌晨四時許，因不滿店內服務，一行人乃相偕離開包廂，在酒店門口鼓譟，
適游傑翔與吳宜明甫消費完畢欲行離去，渠等竟遷怒並作勢欲推、踹游傑翔及吳宜明
，游傑翔、吳宜明閃身走出酒店後，「小威」等人進而持店外告示牌等物砸向酒店大
門玻璃並持續叫囂，吳宜明、游傑翔沿南京東路右轉吉林路行經一二四巷口時游傑翔
突至巷內取來一根長燈管，即返回南京東路與吉林路口轉角處，將燈管置於轉角柱旁
花盆附近，吳宜明見狀亦跟隨而至，適被甲○○等人發現，渠等心生不滿，乃聲稱「
你是不爽，又跑回來看什麼」，並揚言「給他死，看他會不會再臭屁」等語，遂共同
基於傷害之犯意聯絡，由「小威」與甲○○分別以拳腳毆踢游傑翔身體多處，致其胸
骨與脊椎骨椎體夾擠心臟造成破裂，致心包填塞，雖經緊急送醫，仍不治死亡。吳宜
明則受有左手背及下唇擦傷之傷害，甲○○等六人旋分乘計程車離去。因認被告丙○
○、乙○○涉有共同傷害及傷害致死罪嫌云云。經審理結果，認被告二人罪嫌不足，
而撤銷第一審關於被告等二人有罪部分之科刑判決，改判諭知該被告等二人均無罪，
固非無見。
惟查：（一）審理事實之法院對於被告有利及不利之證據，應一律注意，詳為調查，
綜合全案證據資料，本於經驗法則以定其取捨，並將取捨證據及得心證之理由於判決
內詳為說明。故證據雖已調查，而尚有其他部分並未調查，仍難遽為被告有利或不利
之認定；如有應調查之證據未予調查，率行判決，其判決當然為違背法令。查證人周
巾倫雖未於鬥毆時在場，惟其為結帳之事先後下樓幾次與被告等人踫面，其於偵查中
以迄第一審調查時均明確指稱：被告丙○○、乙○○與其他人共六人最後一起坐計程
車離去云云，共同被告甲○○亦如是稱。被告丙○○雖以其先離去而否認在場，原判
決亦引第一飯店監視錄影帶認被告丙○○只出現在錄影帶中一次，無再回返之鏡頭，
而為被告丙○○於案發時已離去之有利認定，惟查原審勘驗之錄影帶並非鬥毆時現場
之實況錄影，雖被告丙○○僅出現一次，然並無錄得其確已搭車離去鏡頭之證據，且
依原審勘驗第一飯店錄影帶之紀錄，其中第十一項記載「甲○○、楊孟勳又折回飯店
門口，搭計程車離開」（原審卷一第二五○頁），如果不虛，則丙○○是否有搭車離
去，應能在錄影帶中顯示，何以就被告丙○○部分僅顯示「跟在後方往馬路走」即代
表其已搭車離去而不在現場？前開證人周巾倫所為與共同被告甲○○供述情節相互一
致之證詞，如何不能資為被告等不利之認定？原判決並未明理由，亦嫌理由不備。
另查上訴人甲○○於第一審答辯狀中就被告等人所站之方位繪圖說明（第一審卷第二
五七頁反面），原判決以當時甲○○已介入衝突混亂中，而質疑其繪圖之真正，然依
其所繪第一圖所示，上訴人甲○○尚在皇后ＫＴＶ酒店門口，而第二圖中，上訴人甲
○○才置身在鬥毆當中，則上訴人於原審所稱：「（第一圖中）我確定打問號這三個
人有在場（指丙○○、乙○○、阿國），（問：丙○○是否有在場？）應該沒有錯，
那些人還在，第一個圖我能確定，第二個圖我不能確定，因為我當時被他勒倒在地，
所以我不確定第二個圖有誰在場，但也沒有道理中途就走掉」等語，核與常理並無違
誤，原審徒以上訴人甲○○所處位置之遠近而認上訴人甲○○無從確定第二圖位置，
所指為昧於事實，尚嫌速斷。（二）據原審勘驗第一飯店錄影顯示，被告乙○○往馬
路走之後，小威手持飯店大門右邊木牌折回皇后ＫＴＶ，被告乙○○亦隨即折回皇后
ＫＴＶ，嗣取大門左邊木牌往皇后（ＫＴＶ）走（詳原審卷一第二四九頁勘驗筆錄）
。足徵被告乙○○曾手持木牌往回走，其如無參與鬥毆之意，何以要持木牌往回走？
原判決就此不利於被告乙○○之事證，究竟如何不能採為判決之基礎，並未說明其理
由，已嫌判決理由不備。卻於理由第十六頁明「嗣『小威』手持飯店大門右邊木牌
折回皇后ＫＴＶ。乙○○亦隨即折回皇后ＫＴＶ，並見一人回取大門左邊木牌往皇后
ＫＴＶ走」，尤與卷證資料不符。（三）原判決復以被害人吳宜明證稱：伊在現場確
有聽人說「不要打了」之語，而認被告乙○○辯稱伊有叫楊孟勳叫他們不要打了一節
，可信為實，惟據被害人吳宜明於原審亦稱：「我不曉得是誰講的」等語（原審卷一
第七一頁），此等含混之說詞，如何足為被告有利之證明？原判決未予說明，亦有理
由不備之違法。（四）原審固以被告丙○○曾表明有氣喘病及被告乙○○未參與鬥毆
僅在一旁勸阻而推翻測謊鑑定結果，然核被告丙○○僅口頭說明其有氣喘病，並未出
具伊於測謊時已有氣喘病之證明，而被告乙○○是否僅止於一旁勸阻亦非全然無疑，
已如前述，則測謊之結果是否無從為被告等不利之證明，仍待調查釐清，原審遽為被
告等有利之認定，難謂於法無違。上訴意旨執此指摘，非無理由，應認原判決就被告
丙○○、乙○○部分亦有撤銷發回之原因。
據上論結，應依刑事訴訟法第三百九十七條、第四百零一條，判決如主文。
中      華      民      國     九十     年      五      月    二十三    日
                              最高法院刑事第十一庭
                                  審判長法官  林  增  福
                                        法官  邵  燕  玲
                                        法官  吳  昆  仁
                                        法官  陳  世  雄
                                        法官  惠  光  霞
      右正本證明與原本無異
                                              書  記  官
中      華      民      國     九十     年      五      月     三十     日


司法院資訊處製作；財團法人民間司法改革基金會備份。
